---
title: "Demo didattica: perché le EMA-PRE migliorano la predizione"
subtitle: "Confronto modello ridotto vs. modello completo con **brms**"
author: "Corrado Caudek"
format:
  html:
    toc: true
    toc-depth: 3
    number-sections: true
    code-fold: show
  pdf:
    toc: true
    number-sections: true
    geometry: margin=2.5cm
execute:
  echo: true
  message: false
  warning: false
filters: []
lang: it
---

# Obiettivo

Mostrare, con **dati reali ma semplificati**, che aggiungere le **EMA-PRE** (riassunte in **PC1**) migliora la capacità predittiva rispetto ai soli **tratti di baseline**.  
Useremo due modelli gaussiani (*brms*), **ridotto** vs **completo**, e confronteremo le prestazioni con **10-fold cross-validation** (oltre a PSIS-LOO come riferimento).

> Idea chiave didattica: per evitare *leakage*, i predittori EMA sono calcolati **solo nel PRE**, mentre l'outcome è la **variazione** tra POST e PRE (Δy).

# Setup

```{r}
#| label: setup
# Pacchetti
suppressPackageStartupMessages({
  library(dplyr); library(tidyr); library(readr)
  library(brms); library(loo)
  library(rio); library(here)
  library(knitr)
})

# Utility
z_ <- function(x) { m <- mean(x, na.rm=TRUE); s <- sd(x, na.rm=TRUE); if(!is.finite(s)||s==0) x-m else (x-m)/s }
winsor <- function(x, p = c(.05, .95)) {
  qs <- quantile(x, probs = p, na.rm = TRUE)
  pmin(pmax(x, qs[[1]]), qs[[2]])
}
rob_mean <- function(x, trim=.20) mean(x, trim=trim, na.rm=TRUE)
as_item_1_7 <- function(x) {
  x <- suppressWarnings(readr::parse_number(as.character(x)))
  if (all(is.na(x))) return(as.integer(x))
  if (all(x[is.finite(x)] %in% 1:7)) return(as.integer(x))
  xmin <- min(x, na.rm=TRUE); xmax <- max(x, na.rm=TRUE)
  y <- 1 + 6 * (x - xmin) / (xmax - xmin)
  as.integer(round(pmax(1, pmin(7, y))))
}
first_non_na <- function(v) { i <- which(!is.na(v))[1]; if(length(i)) v[i] else NA }
```

# Dati

```{r}
#| label: load-data
# Adatta il path se necessario
d <- rio::import(here::here("data","processed","ema_plus_scales_cleaned.csv"))

# id e periodo
id_col <- names(d)[names(d) %in% c("user_id","id","subject_id","participant_id")][1]
stopifnot(length(id_col)==1)
per_col <- names(d)[names(d) %in% c("exam_period","period","phase")][1]
stopifnot(length(per_col)==1)

d$subj <- as.integer(factor(d[[id_col]]))
per_raw <- tolower(as.character(d[[per_col]]))
d$period <- dplyr::case_when(
  per_raw %in% c("baseline","base","t0","bl") ~ "baseline",
  per_raw %in% c("pre","pre_exam","pre-exam","preexam") ~ "pre",
  per_raw %in% c("post","post_exam","post-exam","postexam") ~ "post",
  TRUE ~ "baseline"
)

# Items per NA
happy  <- names(d)[tolower(names(d)) %in% c("happy","happiness","felice","contento")][1]
sad    <- names(d)[tolower(names(d)) %in% c("sad","sadness","triste")][1]
satis  <- names(d)[tolower(names(d)) %in% c("satisfied","satisfaction","soddisfatto","soddisfazione")][1]
angry  <- names(d)[tolower(names(d)) %in% c("angry","anger","arrabbiato","rabbia")][1]
stopifnot(all(!is.na(c(happy,sad,satis,angry))))

d$happy <- as_item_1_7(d[[happy]])
d$sad   <- as_item_1_7(d[[sad]])
d$satis <- as_item_1_7(d[[satis]])
d$angry <- as_item_1_7(d[[angry]])

keep <- with(d, is.finite(happy) & is.finite(sad) & is.finite(satis) & is.finite(angry))
d <- d[keep, , drop=FALSE]

NA_score <- (7 - d$happy) + (7 - d$satis) + d$sad + d$angry
d$y <- z_(NA_score)

# Sesso (0/1) a livello soggetto
sex_col <- names(d)[tolower(names(d)) %in% c("female","sex","gender","sesso")][1]
if (length(sex_col)==1) {
  sx <- tolower(as.character(d[[sex_col]]))
  d$female_row <- as.integer(sx %in% c("f","female","donna","femmina","woman","1","true"))
} else {
  d$female_row <- 1L
}
female_by_subj <- d %>% group_by(subj) %>%
  summarise(female = as.integer(mean(female_row, na.rm=TRUE) >= .5), .groups="drop")

# Normalizza i nomi baseline PID-5
d <- d %>%
  dplyr::rename(
    pid5_negative_affect_baseline = dplyr::any_of(c(
      "domain_negative_affect_baseline", "pid5_negative_affect_baseline"
    )),
    pid5_detachment_baseline = dplyr::any_of(c(
      "domain_detachment_baseline", "pid5_detachment_baseline"
    )),
    pid5_antagonism_baseline = dplyr::any_of(c(
      "domain_antagonism_baseline", "pid5_antagonism_baseline"
    )),
    pid5_disinhibition_baseline = dplyr::any_of(c(
      "domain_disinhibition_baseline", "pid5_disinhibition_baseline"
    )),
    pid5_psychoticism_baseline = dplyr::any_of(c(
      "domain_psychoticism_baseline", "pid5_psychoticism_baseline"
    ))
  )

# Baseline PID-5 a livello soggetto (z tra soggetti)
# 1) Baseline per soggetto (valori grezzi), poi z tra soggetti
base_by_subj_raw <- d %>%
  dplyr::group_by(subj) %>%
  dplyr::summarise(
    naff_b = first_non_na(pid5_negative_affect_baseline),
    det_b  = first_non_na(pid5_detachment_baseline),
    ant_b  = first_non_na(pid5_antagonism_baseline),
    dis_b  = first_non_na(pid5_disinhibition_baseline),
    psy_b  = first_non_na(pid5_psychoticism_baseline),
    .groups = "drop"
  )

base_by_subj <- base_by_subj_raw %>%
  dplyr::mutate(
    z_naff_b = z_(naff_b),
    z_det_b  = z_(det_b),
    z_ant_b  = z_(ant_b),
    z_dis_b  = z_(dis_b),
    z_psy_b  = z_(psy_b)
  ) %>%
  dplyr::select(subj, z_naff_b, z_det_b, z_ant_b, z_dis_b, z_psy_b)

# Controllo: le sd non devono essere ~0
sapply(base_by_subj[,-1], sd)
```

## Filtro qualità

Richiediamo almeno **3 PRE** e **3 POST** per soggetto (robusto ma onesto).

```{r}
#| label: quality-filter
subj_counts <- d %>% count(subj, period) %>%
  tidyr::pivot_wider(names_from = period, values_from = n, values_fill = 0)

ok_subj <- subj_counts %>% mutate(ok = pre >= 2 & post >= 2) %>%
  filter(ok) %>% pull(subj)

d2 <- d %>% filter(subj %in% ok_subj)
length(unique(d2$subj))  # controlla che torni a molte decine
```

# Outcome: variazione Δy (POST - PRE)

```{r}
#| label: build-delta
y_pre_rob  <- d2 %>% filter(period=="pre") %>% group_by(subj) %>% summarise(y_pre = rob_mean(y), .groups="drop")
y_post_rob <- d2 %>% filter(period=="post") %>% group_by(subj) %>% summarise(y_post = rob_mean(y), .groups="drop")

df_delta <- y_pre_rob %>%
  inner_join(y_post_rob, by="subj") %>%
  mutate(
    y_pre_z  = as.numeric(scale(y_pre)),
    y_post_z = as.numeric(scale(y_post)),
    dy       = y_post_z - y_pre_z
  ) %>%
  left_join(base_by_subj,   by="subj") %>%
  left_join(female_by_subj, by="subj")
```

# EMA-PRE → **PC1**


```{r}
# --- Deviazioni EMA - baseline (robusto) ------------------------------------
ema_names <- c("pid5_negative_affectivity","pid5_detachment","pid5_antagonism",
               "pid5_disinhibition","pid5_psychoticism")
ema_names <- intersect(ema_names, names(d2))

base_map <- c(
  pid5_negative_affectivity = "z_naff_b",
  pid5_detachment           = "z_det_b",
  pid5_antagonism           = "z_ant_b",
  pid5_disinhibition        = "z_dis_b",
  pid5_psychoticism         = "z_psy_b"
)

# 1) Media PRE per soggetto (robusta) delle EMA
ema_pre_by_subj <- d2 %>%
  dplyr::filter(period == "pre") %>%
  dplyr::group_by(subj) %>%
  dplyr::summarise(
    dplyr::across(dplyr::all_of(ema_names), ~ rob_mean(suppressWarnings(as.numeric(.x)))),
    .groups = "drop"
  )

# 2) Portiamo baseline (z_*) e female su stessa tabella soggetto
# 2) Outcome Δy (POST - PRE, medie robuste)
y_pre_rob  <- d2 %>% dplyr::filter(period=="pre")  %>% dplyr::group_by(subj) %>%
  dplyr::summarise(y_pre = rob_mean(y),  .groups="drop")
y_post_rob <- d2 %>% dplyr::filter(period=="post") %>% dplyr::group_by(subj) %>%
  dplyr::summarise(y_post = rob_mean(y), .groups="drop")

df_delta <- y_pre_rob %>%
  dplyr::inner_join(y_post_rob, by="subj") %>%
  dplyr::mutate(
    y_pre_z  = as.numeric(scale(y_pre)),
    y_post_z = as.numeric(scale(y_post)),
    dy       = y_post_z - y_pre_z
  ) %>%
  dplyr::left_join(base_by_subj,   by="subj") %>%
  dplyr::left_join(female_by_subj, by="subj")

# Per comodità nei passi successivi:
base_keep <- df_delta %>% dplyr::select(subj, z_naff_b, z_det_b, z_ant_b, z_dis_b, z_psy_b, female, dy)

dev_df <- ema_pre_by_subj %>%
  dplyr::inner_join(base_keep, by = "subj") # <-- allineamento soggetti!

# 3) z + winsor sulle EMA PRE (tra soggetti) PRIMA della sottrazione
for (nm in ema_names) {
  if (nm %in% names(dev_df)) {
    dev_df[[nm]] <- z_(winsor(dev_df[[nm]], c(.05, .95)))
  }
}

# 4) Costruisci le deviazioni EMA - baseline (stato - tratto)
for (nm in ema_names) {
  zb <- base_map[[nm]]
  if (!is.null(zb) && zb %in% names(dev_df) && nm %in% names(dev_df)) {
    dev <- dev_df[[nm]] - dev_df[[zb]]
    # pulizia: metti NA se non finito
    dev[!is.finite(dev)] <- NA_real_
    dev_df[[paste0("dev_", nm)]] <- dev
  }
}

dev_cols <- grep("^dev_", names(dev_df), value = TRUE)

# 5) Drop colonne con varianza ~0 o troppi NA; drop righe con tutte NA nelle dev
if (length(dev_cols) == 0) stop("Nessuna colonna di deviazioni dev_* trovata.")
# soglia: colonna accettata se ha almeno 10 soggetti non-NA (adatta se serve)
keep_col <- vapply(dev_cols, function(cn) sum(is.finite(dev_df[[cn]])) >= 10, TRUE)
dev_cols <- dev_cols[keep_col]
if (length(dev_cols) == 0) stop("Deviazioni prive di sufficiente copertura non-NA.")

# rimuovi righe con tutte dev NA
row_keep <- apply(as.data.frame(dev_df[, dev_cols, drop = FALSE]), 1, function(r) any(is.finite(r)))
dev_df2 <- dev_df[row_keep, , drop = FALSE]

# rimuovi colonne con varianza ~0 (dopo il filtraggio righe)
v <- apply(as.matrix(dev_df2[, dev_cols, drop = FALSE]), 2, function(x) var(x, na.rm = TRUE))
dev_cols2 <- dev_cols[is.finite(v) & v > 1e-8]
if (length(dev_cols2) == 0) stop("Varianza ~0 nelle deviazioni dopo il filtraggio.")

# 6) Safe-PCA con fallback
make_pc1_safe <- function(df, cols) {
  M <- as.matrix(df[, cols, drop = FALSE])
  # centra/scala colonna per colonna ignorando NA
  Mcs <- scale(M, center = TRUE, scale = TRUE)
  # elimina righe con NA (PCA non gestisce NA); mantieni tracciabilità dei soggetti
  ok_row <- apply(Mcs, 1, function(r) all(is.finite(r)))
  Mcs_ok <- Mcs[ok_row, , drop = FALSE]
  subj_ok <- df$subj[ok_row]
  if (nrow(Mcs_ok) < 3) return(NULL)  # troppo pochi per una PCA sensata

  if (ncol(Mcs_ok) == 1) {
    pc1 <- as.numeric(Mcs_ok[,1])
  } else {
    pr <- try(prcomp(Mcs_ok, center = FALSE, scale. = FALSE), silent = TRUE)
    if (inherits(pr, "try-error")) return(NULL)
    pc1 <- pr$x[,1]
  }
  tibble::tibble(subj = subj_ok, w_pc1_dev = z_(winsor(pc1, c(.05, .95))))
}

pc1_dev <- make_pc1_safe(dev_df2, dev_cols2)

if (is.null(pc1_dev)) {
  # Fallback: scegli la dev_* con miglior correlazione (assoluta) con dy
  cor_abs <- vapply(dev_cols2, function(cn) {
    suppressWarnings(abs(cor(dev_df2[[cn]], dev_df2$dy, use = "pairwise.complete.obs")))
  }, 0.0)
  best <- dev_cols2[which.max(cor_abs)]
  message(sprintf("PCA non eseguibile: uso fallback univariato '%s'", best))
  pc1_dev <- tibble::tibble(
    subj = dev_df2$subj,
    w_pc1_dev = z_(winsor(dev_df2[[best]], c(.05, .95)))
  )
}

# 7) Merge e drop NA finali — NIENTE left_join(df_delta, dy)
df_delta_dev <- base_keep %>%
  dplyr::inner_join(pc1_dev, by = "subj") %>%
  tidyr::drop_na(dy, z_naff_b, z_det_b, z_ant_b, z_dis_b, z_psy_b, female, w_pc1_dev)
```

```{r}
# Quanti soggetti?
n_distinct(df_delta_dev$subj)

# Nessun NA nelle colonne chiave?
sapply(df_delta_dev[, c("dy","z_naff_b","z_det_b","z_ant_b","z_dis_b","z_psy_b","female","w_pc1_dev")], function(x) sum(!is.finite(x)))

# Varianze >0?
sapply(df_delta_dev[, c("dy","w_pc1_dev")], var)
```


# Modelli **brms**

- **Ridotto**: Δy ~ baseline + female  
- **Completo**: Δy ~ baseline + female + PC1(EMA-PRE)

Likelihood **Student-t** (robusta) + priors moderati.

```{r}
priors_common <- c(
  set_prior("student_t(3, 0, 2.5)", class="Intercept"),
  set_prior("normal(0, 0.5)", class="b"),     # baseline + female
  set_prior("student_t(3, 0, 1)", class="sigma"),
  set_prior("gamma(2, 0.1)", class="nu")
)
prior_dev <- set_prior("normal(0, 0.35)", class="b", coef="w_pc1_dev")

form_red  <- bf(dy ~ z_naff_b + z_det_b + z_ant_b + z_dis_b + z_psy_b + female)
form_full <- bf(dy ~ z_naff_b + z_det_b + z_ant_b + z_dis_b + z_psy_b + female + w_pc1_dev)

fit_red  <- brm(form_red,  data=df_delta_dev, family=student(),
                prior=priors_common, chains=4, iter=2000, warmup=1000, cores=4,
                control=list(adapt_delta=.95), backend="cmdstanr",
                seed=2101, save_pars=save_pars(all=TRUE))
fit_full <- brm(form_full, data=df_delta_dev, family=student(),
                prior=c(priors_common, prior_dev), chains=4, iter=2000, warmup=1000, cores=4,
                control=list(adapt_delta=.95), backend="cmdstanr",
                seed=2102, save_pars=save_pars(all=TRUE))

```


## PSIS-LOO (reference)

```{r}
fit_red  <- add_criterion(fit_red,  "loo", moment_match=TRUE)
fit_full <- add_criterion(fit_full, "loo", moment_match=TRUE)
loo_compare(fit_full, fit_red)
```




## 10-fold Cross-Validation

Per campioni piccoli, il **K-fold (K=10)** tende a essere più stabile di PSIS-LOO.

```{r}
#| label: kfold
set.seed(2025)
kf_full <- kfold(fit_full, K=10, chains=2, cores=4)
kf_red  <- kfold(fit_red,  K=10, chains=2, cores=4)
cmp_kf  <- loo_compare(kf_full, kf_red)

cmp_kf
```

### Tabella riassuntiva

```{r}
#| label: table-summary
tab <- tibble::tibble(
  Metrica = c("PSIS-LOO ΔELPD (Full-Reduced)", "PSIS-LOO SE", "K-fold ΔELPD (Full-Reduced)", "K-fold SE"),
  Valore  = c(
    as.numeric(cmp_loo[1,"elpd_diff"]),
    as.numeric(cmp_loo[1,"se_diff"]),
    as.numeric(cmp_kf[1,"elpd_diff"]),
    as.numeric(cmp_kf[1,"se_diff"])
  )
)
kable(tab, digits = 2, caption = "Confronto predittivo: modello completo vs ridotto.")
```

# Interpretazione didattica

- **PC1(EMA-PRE)** cattura la componente **di stato/reattività** nel periodo precedente all'evento (esame).  
- Usando **Δy** come outcome, la parte “stabile” di NA si cancella e resta la **variazione**: è più facile che l’informazione EMA risulti utile.  
- **PSIS-LOO** e **K-fold (K=10)** mostrano la differenza in **ELPD**; idealmente vogliamo **ΔELPD/SE ≥ 2** per un messaggio “forte” in aula.

# Varianti (facoltative)

- Sostituire PC1 con **instabilità PRE** (*sd*) e **trend PRE** (*slope*) del dominio EMA più informativo (es. detachment).  
- Aumentare il filtro qualità (≥4 PRE / ≥4 POST).  
- Uso di **priors** leggermente più stretti su PC1 se si nota overfitting residuo.

# Session info

```{r}
sessionInfo()
```
